【裁判字號】    95,重訴,29
【裁判日期】    950630
【裁判案由】    返還土地等
【裁判全文】
臺灣彰化地方法院民事判決      95年度重訴字第29號
原      告  丙○○
訴訟代理人  吳鴻昌  律師
被      告  乙  ○
訴訟代理人  張慶宗  律師
複 代理 人  何孟育  律師
上列當事人間請求返還土地事件，本院於民國95年6月20日言詞
辯論終結，判決如下：
    主  文
被告應將坐落彰化縣二林鎮○○段四四四地號、面積六四一點○
五平方公尺土地全部及同段六九六地號、面積六六○點八八平方
公尺土地全部返還原告。
訴訟費用由被告負擔。
本判決於原告以新臺幣佰拾肆萬元供擔保後得假執行；但被
告如於執行標的物拍定、變賣或物之交付前以新臺幣壹仟萬伍仟
陸佰捌拾元預供擔保，得免為假執行。
    事實及理由
一按訴狀送達後，原告不得將原訴變更或追加他訴，但擴張或減
  縮應受判決事項之聲明者不在此限，民事訴訟法第255條第1項
  第3款定有明文。本件原告於起訴狀請求判決被告應將坐落彰
  化縣二林鎮○○段444地號、面積641.05平方公尺土地全部及
  同段696地號、面積660.88平方公尺土地（下合稱系爭土地）
  之地上物清除，並將土地全部返還原告，繼於本院審理中就清
  除地上物部分予以減縮（本院卷第86頁），此係減縮應受判決
  事項之聲明，核與前開條文規定相符，應予准許。
二原告聲明：如主文第1項所示，並陳明願供擔保請准宣告假執
  行。陳述：系爭土地登記為原告所有，其亦為實際之所有權人
  ，並無被告借原告之父莊新慶名義登記為所有權人之事實，僅
  無償貸與被告使用，且未定期限，經原告請求返還遭拒。被告
  非所有權人，其無正當權源，竟仍占有使用，為此本於民法第
  767條所有人物上請求權之法律關係，請求返還。
三被告聲明：駁回原告之訴及假執行之聲請，如受不利判決，願
  供擔保請准宣告免假執行。陳述：系爭土地於重測前為犁頭厝
  段487地號土地之一部分，嗣487地號土地再分割為同段487之
  27地號、487之2地號等筆，皆為公有耕地，原屬三五公司源成
  農場所有，於民國52年間放領予被告取得所有權，其中犁頭厝
  段487之27地號於重測後改編為儒興段444地號，犁頭厝段487
  之2地號則改編為儒興段696地號。又兩造之先人莊厚育有長男
  莊連即被告配偶莊柴之父、次男莊新慶即原告之父、三男莊賀
  、四男莊曲，被告自43年與莊柴結婚後，即與莊柴之母莊呂牽
  受僱於三五公司源成農場在犁頭厝段487地號土地上耕作，後
  因耕者有其田政策施行，犁頭厝段487地號土地由被告以自身
  積蓄申辦放領手續，及繳納10年之地價稅，再繳納土地現金地
  價以移轉所有權。惟當時莊連已經死亡，而莊新慶雖任職臺灣
  電力公司，長年在外工作、居住，也未耕作系爭土地，但因係
  家族中最年長者，且為戶長，礙於大家族之共同生活環境，乃
  將被告放領取得之土地借名登記予莊新慶，但放領後歷年田賦
  均由被告繳納。莊新慶於借名登記後3日死亡，故雖曾表示土
  地非其出資所購，卻不及返還登記予被告，實際上系爭土地確
  為被告所有，此由原告於莊新慶死亡後，遲至64年方辦理繼承
  登記，迄今始提起本件訴訟等情足見，系爭土地當初係借莊新
  慶之名登記。被告既為系爭土地之真正所有權人，原告之請求
  無理由。
四原告主張系爭土地登記為其所有，現由被告占有使用，經原告
  請求返還遭拒之事實，業據其提出土地登記謄本、調解不成立
  證明書為證（本院卷第5至8頁），並經本院會同兩造及彰化縣
  二林地政事務所測量員現場勘測屬實，有勘驗測量筆錄、地籍
  圖謄本、現場略圖可稽（本院卷第24至28頁），且為被告所不
  爭，堪信為真。原告主張其為系爭土地之所有權人，請求被告
  返還；被告則以系爭土地係伊繳納租稅及地價承領之耕地，借
  莊新慶之名登記，其乃真正所有權人，並非無權占有置辯。是
  本件主要爭點在於何人為系爭土地所有權人。
五按當事人主張有利於己之事實者，就其事實有舉證之責任，民
  事訴訟法第277條前段定有明文；次按依土地法所為之登記，
  有絕對效力，土地法第43條亦有規定。系爭土地登記為原告所
  有，被告辯稱其為所有權人，自應舉證證明。經查：
  (一)原告雖提出重測前後之系爭土地謄本與地籍圖謄本、繼承系
    統表、戶籍謄本、臺灣省政府51年上期放領公地現金地價繳
    納聯單、彰化縣政府與彰化縣稅捐稽徵處52年至65年田賦通
    知單為證（本院卷第36至81頁），形式上並為原告所不爭（
    本院卷第86頁），然他人執有納稅義務人之繳納憑證，原因
    不一，微論兩造及莊新慶為親屬，且曾設於同一戶籍，自不
    能因被告執有上開聯單、通知單，即認系爭土地承領人為被
    告，而非莊新慶；又上開聯單、通知單之納稅義務人欄皆記
    載莊新慶，並非被告，再依前開繼承系統表及戶籍謄本所示
    ，被告係莊新慶之堂兄莊柴之配偶，苟被告於申辦放領之初
    即知土地將登記予莊新慶，而非登記予彼或配偶莊柴，焉有
    甘願將其自身積蓄用於申辦放領手續之理，何況被告若以自
    己名義申辦，亦無法令之限制，是被告徒以其礙於大家族之
    共同生活環境，乃將放領之土地借名登記予莊新慶云云置辯
    ，已非能信。
  (二)被告雖又聲請證人甲○○即原告之姑丈、戊○○○即被告之
    姊、丁○○即莊新慶之女到庭為證，惟證人甲○○則證稱其
    不知系爭土地之放領過程等語（本院卷第109 頁）；而證人
    戊○○○雖證稱係莊新慶之母作主，將土地登記予莊新慶，
    並說等莊柴大一點才要登記給他等語（本院卷第110頁），
    然依其證言，係謂將來再登記予莊柴，而非登記予被告；又
    證人丁○○雖證稱係由祖母作主登記予莊新慶，等孩子大一
    點再登記予莊連、莊賀、莊曲等人，莊新慶過世前曾承諾將
    系爭土地分予莊連、莊賀、莊新慶之子、莊曲等語（本院卷
    第110頁），亦非謂將系爭土地分予被告，是上開證言皆無
    從證明系爭土地為被告所有，並借莊新慶之名登記。
  (三)原告何時辦理繼承登記及提起本件訴訟，並非所有權歸屬之
    判斷因素，自無從因此認定原告非所有權人，進而認定被告
    為所有權人，被告以原告實現權利之時間推遲數年為由置辯
    ，亦不足取。
  (四)綜上所述，被告未能舉證證明其為所有權人，所辯自不可採
    ，是依土地法第43條規定，原告為所有權人，應係真實。
六按所有人對於無權占有或侵奪其所有物者，得請求返還之，民
  法第767條前段定有明文。原告為系爭土地所有權人，被告又
  未舉證證明其占有系爭土地有何權源，則原告本於所有人物上
  請求權之法律關係，請求被告返還系爭土地，為有理由，應予
  准許。兩造均陳明供擔保以代釋明，聲請宣告假執行或免為假
  執行，均核無不合，爰各酌定相當之擔保金額，併准許之。
七本件判決事證已臻明確，兩造其餘主張及舉證，核與判決結果
  無影響，不另論述。
據上論結，本件原告之訴為有理由，應依民事訴訟法第78條、第
390條第2項、第392條第2項，判決如主文。
中    華    民    國    95    年    6     月    30    日
                  民事第二庭    法  官  廖政勝
以上正本係照原本作成。
如對判決上訴，應於判決送達後20日內向本院提出上訴狀。
                                書記官  楊年雄
中    華    民    國    95    年    6     月    30    日


司法院資訊處製作；財團法人民間司法改革基金會備份。
